【裁判字號】    98,易,820
【裁判日期】    980930
【裁判案由】    詐欺
【裁判全文】
臺灣屏東地方法院刑事判決               98年度易字第820號
公  訴  人  臺灣屏東地方法院檢察署檢察官
被      告  甲○○
上列被告因詐欺案件，經檢察官提起公訴（98年度偵字第4738號
），被告於準備程序就被訴事實為有罪之陳述，本院合議庭裁定
由受命法官獨任進行簡式審判程序，並予判決如下
    主  文
甲○○幫助意圖為自己不法之所有，以詐術使人將本人之物交付
，處有期徒刑月，如易科罰金，以銀元佰元即新臺幣玖佰元
折算壹日；減為有期徒刑壹月拾伍日，如易科罰金，以銀元佰
元即新臺幣玖佰元折算壹日。
    事  實
一、甲○○應可預見金融帳戶係個人理財之重要工具，為攸關個
    人財產、信用之表徵，如將存摺、金融卡、密碼交予他人使
    用，其帳戶可能淪為他人用以行詐欺犯罪之工具，竟不顧他
    人可能遭受損害之危險，仍基於幫助詐欺之不確定故意，於
    民國92年6 月中旬，將其在臺灣郵政股份有限公司桃園成功
    路郵局所開立帳號：0000000-0000 000號帳戶（下稱系爭帳
    戶）之存摺及金融卡暨密碼等物在不詳地點，提供予姓名年
    籍不詳之詐欺集團成員使用。該詐騙集團成員取得甲○○上
    開系爭帳戶後，即基於共同意圖為自己不法所有之犯意聯絡
    ，於92年6 月25日至92年7 月7 日間之某日，以不詳之電話
    號碼，通知乙○○退稅訊息，並佯稱僅需配合指示前往提款
    機操作即可獲得退稅金額，致乙○○陷於錯誤，於92年7 月
    7 日分別以其所有之台新國際商業銀行帳號000000000000
    000 號及臺灣郵政股份有限公司泰山郵局00000000000000號
    匯入新臺幣（下同）17,285元、7,285 元至甲○○上開系爭
    帳戶內，該詐欺集團成員並於當日以甲○○金融卡提領2 萬
    元。嗣經警主動清查詐騙帳戶，並通知乙○○到案說明，始
    查知上情。
二、案經乙○○訴由高雄縣政府警察局移送臺灣屏東地方法院檢
    察署檢察官偵查起訴。
    理  由
一、本案被告甲○○所犯幫助詐欺罪，並非法定刑為死刑、無期
    徒刑或最輕本刑3 年以上有期徒刑之罪，亦非高等法院管轄
    第一審之案件，而被告於本院準備程序中就被訴事實為有罪
    之陳述，本院合議庭乃裁定由受命法官獨任進行簡式審判程
    序。又簡式審判程序之證據調查，不受刑事訴訟法第159 條
    第1 項、第161 條之2 、第16 1條之3 、第16 3條之1 及第
    164 條至第170 條規定之限制，刑事訴訟法第273 條之2 亦
    定有明文，故本件審理依該規定，亦排除嚴格證據調查，併
    予敘明。
二、上開犯罪事實業經被告甲○○於本院審理時坦承不諱，核與
    被害人乙○○於警詢中（見警卷第21至22頁）指訴之被害情
    節大致相符，復有乙○○台新國際商業銀行、臺灣郵政股份
    有限公司客戶基本資料維護表、交易往來明細表、甲○○系
    爭帳戶之客戶基本資料及交易往來明細表等各1 份在卷可憑
   （ 見警卷第25至26頁、本院卷第14至17頁、警卷第16至19頁
    ），足認被告上開任意性自白，確與客觀事實相符。是本件
    事證已臻明確，被告犯行洵堪認定，應依法論科。
三、論罪科刑
  (一)按行為後法律有變更者，適用行為時之法律。但行為後之法
    律有利於行為人者，適用最有利於行為人之法律，刑法第2
    條第1 項定有明文。次按刑法第2 條第1 項之規定，係規範
    行為後「法律變更」所生新舊法比較適用之準據法，故被告
    行為後刑法條文之修正，對於被告並無有利或不利之情形者
    ，即無適用修正後刑法第2 條第1 項之規定比較新舊法適用
    之問題（最高法院95年度第21次刑事庭會議決議參照）。茲
    因本件論罪科刑所適用刑法業於94年2 月2 日以華總一義字
    第09400014901 號令修正公布，並自95年7 月1 日起施行，
    法律關於法定罰金刑部分有所變更，爰說明如下：
  1.被告甲○○於92年間幫助他人犯詐欺罪後，刑法施行法第1
    條之1 於95年6 月14日以華總一義字第09500035181 號令修
    正公布增訂。修正增訂之刑法施行法第1 條之1 規定「中華
    民國94年1 月7 日刑法修正施行後（按指95年7 月1 日），
    刑法分則編所定罰金之貨幣單位為新臺幣。94年1 月7 日刑
    法修正時，刑法分則編未修正之條文定有罰金刑者，自94年
    1 月7 日刑法修正施行後，就其所定數額提高為30倍。但72
    年6 月26日到94年1 月7 日新增或修正之條文，就其所定數
    額提高為3 倍。」，是本件被告所犯刑法第339 條第1 項詐
    欺罪之法定刑有罰金刑（銀元1,000 元以下），且為94 年1
    月7 日刑法修正時，刑法分則編未修正之條文定有罰金刑者
    ；另於刑法施行法第1 條之1 修正增訂前，其貨幣單位為銀
    元，罰金刑之提高標準應適用罰金罰鍰提高標準條例第1 條
    之規定「依法律應處罰金、罰鍰者，就其原定數額得提高為
    2 倍至10倍。」，再依現行法規所定貨幣單位折算新臺幣條
    例第2 條規定「現行法規所定金額之貨幣單位為圓、銀元或
    元者，以新臺幣元之3 倍折算之。」，予以換算為新臺幣，
    則刑法第339 條第1 項法定罰金刑部分，應為罰金新臺幣30
    ,000 元 以下。是以適用上開修正後刑法施行法第1 條之1
    規定提高30倍，亦為新臺幣30,000元以下。比較新舊法適用
    之結果，其關於法定罰金刑部分之提高標準，新舊法均無不
    利之情形。惟關於罰金刑之科刑標準，修正後刑法第33條第
    5 款係規定「罰金：新臺幣1,000 元以上，以百元計」，而
    修正前同條款係規定「罰金：1 元以上」之規定，是關於罰
    金最低本刑部分，修正後之規定較不利被告，故依上開刑法
    第2 條第1 項前段規定，就刑法第339 條第1 項之罰金刑部
    分，以修正前刑法第33條第5 款規定科處較有利於被告。
  2.罰金刑之加減，依修正前刑法第68條規定，僅加減其最高度
    ，修正後刑法第67條則規定，其最高度及最低度同加減之，
    故就減輕而言，修正後最低度亦減輕，較有利於被告。
  3.綜合上述各條文修正前、後之比較，修正後之刑法第67條規
    定雖較有利於被告。但因刑法修正前，關於罰金刑之最低罰
    金數額僅為銀元1 元，即令提高倍數後，亦遠較刑法修正後
    之最低罰金數額（新臺幣1 千元）為低，故縱令修正前最低
    罰金數額依修正前刑法第68條規定未減輕，亦較修正後最低
    罰金數額適用修正後刑法第67條規定減輕後之金額為低。故
    綜合比較結果，認以整體適用修正前刑法上開規定，對被告
    較為有利，應一體適用修正前刑法即行為時刑法論處。
四、按刑法上之故意，分為直接故意（確定故意）與間接故意（
    不確定故意），「行為人對於構成犯罪之事實，明知並有意
    使其發生者」為直接故意。「行為人對於構成犯罪之事實，
    預見其發生而其發生並不違背其本意者」為間接故意；而間
    接故意與有認識的過失之區別，在於二者對構成犯罪之事實
    雖均預見其能發生，但前者對其發生並不違背其本意，後者
    則確信其不發生。且幫助犯之成立，以行為人主觀上認識被
    幫助者正欲從事犯罪或係正在從事犯罪，且該犯罪有既遂之
    可能，而其行為足以幫助他人實現構成要件者，即具有幫助
    故意，並不以行為人確知被幫助者係犯何罪名為必要。復按
    刑法上之幫助犯，係對於犯罪與正犯有共同之認識，而以幫
    助之意思，對於正犯資以助力，而未參與實施犯罪之行為者
    而言（最高法院75年度台上字第1509號、88年度台上字第12
    70號判決亦同此意旨）。是以，如未參與實施犯罪構成要件
    之行為，且係出於幫助之意思提供助力，即屬幫助犯，而非
    共同正犯。本件被告甲○○基於幫助之犯意，提供系爭帳戶
    予詐騙集團，並供詐騙被害人使用，僅係參與犯罪構成要件
    以外之行為，在無證據證明被告係以正犯而非以幫助犯之犯
    意參與或被告有參與詐騙被害人或領取被害人匯入之款項等
    詐欺取財之犯罪構成要件之行為之情形下，應認其所為係幫
    助犯而非正犯之行為。核被告係犯刑法第30條第1 項、第33
    9 條第1 項詐欺取財罪之幫助犯。被告幫助他人犯詐欺取財
    罪，為幫助犯，爰依刑法第30條第2 項之規定，按正犯之刑
    減輕之。（另上開詐欺集團內之成員，就上開詐欺取財犯行
    間，均有犯意聯絡及行為分擔，均為共同正犯。惟因幫助係
    從犯，係從屬於正犯而成立，刑法上既無「共同幫助」之情
    ，當亦無「幫助共同」之可言，故主文無須為「幫助共同」
    之諭知（參酌司法院70年10月28日 (70) 廳刑一字第1104號
    刑事法律問題研究之研究意見）。爰審酌被告提供帳戶供他
    人非法使用，使詐騙集團之成員易於得手，助長詐欺之犯罪
    風氣，嚴重危害社會治安，並使被害人乙○○因此遭詐騙24
    ,570 元 ，固屬可議；然兼衡酌被告本身未實際參與本件詐
    欺取財之犯行，可責難性較小，且被害人所受損害尚非至鉅
    ，又被告知識程度僅國小畢業，辨別是非能力較為薄弱，家
    庭經濟狀況貧寒，且前曾於95年間中風致身體狀況欠佳暨其
    於本院審理時終能坦承犯行，犯罪後態度良好等一切情狀，
    量處如主文所示之刑。另本件被告犯罪時間係在96年4 月24
    日以前，合於中華民國九十六年罪犯減刑條例第2 條第1 項
    第3 款之減刑條件，應依該條例第2 條第1 項第3 款、第7
    條之規定，減其宣告刑二分之一，並諭知易科罰金之折算標
    準。另關於易科罰金之折算標準部分，修正前刑法第41條第
    1 項前段規定：「犯最重本刑為5 年以下有期徒刑以下之刑
    之罪，而受6 個月以下有期徒刑或拘役之宣告，因身體、教
    育、職業、家庭之關係或其他正當事由，執行顯有困難者，
    得以1 元以上3 元以下折算1 日，易科罰金。」，是被告行
    為時之易科罰金折算標準，依修正前罰金罰鍰提高標準條例
    第2 條（現已廢止）規定，就其原定數額提高為100 倍折算
    1 日，則本件被告行為時之易科罰金折算標準，最高應以銀
    元300 元折算1 日，經折算為新臺幣後，應以新臺幣900 元
    折算為1 日。惟刑法修正後第41條第1 項前段則規定：「犯
    最重本刑為5 年以下有期徒刑以下之刑之罪，而受6 個月以
    下有期徒刑或拘役之宣告者，得以新臺幣1,000 元、2,000
    元或3,000 元折算1 日，易科罰金。」比較修正前後之易科
    罰金折算標準，以95年7 月1 日修正公布施行前之規定，較
    有利於被告，則依刑法第2 條第1 項前段，自應適用修正前
    刑法第41條第1 項前段之規定，就被告所處有期徒刑定其易
    科罰金之折算標準，附此敘明。
據上論斷，應依刑事訴訟法第273 條之1 第1 項、第299 條第1
項前段，刑法第2 條第1 項前段、第30條第1 項、第2 項、第
339 條第1 項，修正前刑法第41條第1 項前段，刑法施行法第1
條之1 第1 項、第2 項前段，廢止前罰金罰鍰提高標準條例第2
條，中華民國九十六年罪犯減刑條例第2 條第1 項第3 款、第7
條，判決如主文。
本案經檢察官潘國威到庭執行職務。
中    華    民    國    98    年    9     月    30    日
                  刑事第三庭    法  官  陳怡先
以上正本證明與原本無異。
如不服本判決應於收受判決後10日內向本院提出上訴書狀，並應
敘述具體理由；其未敘述上訴理由者，應於上訴期間屆滿後20日
內向本院補提理由書（均須按他造當事人之人數附繕本）「切勿
逕送上級法院」。
中    華    民    國    98    年    9     月    30    日
                                書記官  鍾小屏
附錄本案所犯法條
刑法第339條第1項
意圖為自己或第三人不法之所有，以詐術使人將本人或第三人之
物交付者，處五年以下有期徒刑、拘役或科或併科一千元以下罰
金。


司法院資訊處製作；財團法人民間司法改革基金會備份。
